【裁判字號】    99,訴,417
【裁判日期】    991216
【裁判案由】    債務人異議之訴
【裁判全文】
臺灣臺北地方法院民事判決               99年度訴字第417號
原      告  浩邦國際開發工程有限公司
法定代理人  黃麗玲
訴訟代理人  林麗瓊
被      告  鑫機股份有限公司
法定代理人  朱雅惠
訴訟代理人  李一峰
            李文益
上列當事人間債務人異議之訴事件，本院於中華民國99年11月22
日言詞辯論終結，判決如下：
    主  文
本院九十八年度司執字第四０八一七號清償債務強制執行事件之
強制執行程序應予撤銷。
訴訟費用由被告負擔。
    事實及理由
壹、程序事項：
（一）債務人異議之訴之訴訟標的為債務之異議權，此類訴訟之
      目的在於排除執行名義之執行力，此為最高法院92年度台
      抗字第659 號裁定、97年度台抗字第189 號裁定所揭示之
      原則。而本件原告係以本件存有執行名義成立後之異議事
      由對本院97年度促字第2796號確定支付命令提起債務人異
      議之訴，原告固於起訴狀誤繕以強制執行法第14條第2 項
      與確定判決無同一之效力之執行名義，而存有執行名義成
      立前債權不成立或消滅或妨礙債權人請求事由提起訴訟，
      惟揆諸上開說明，原告本於對執行名義之異議權從未變更
      ，自無變更訴訟標的之情形，合先敘明。
（二）被告經合法通知，未於最後言詞辯論期日到庭，經核無民
      事訴訟法第386 條各款所列情事，爰准原告之聲請，對被
      告為一造辯論判決。
貳、實體事項：
一、原告主張：
（一）兩造於民國96年1 月7 日簽訂「採購發包確認單」，約定
      由被告承攬「台北市立聯合醫院林森院區」之「門窗（含
      五金）工程」（下稱系爭工程），工程總價為新台幣（下
      同）1,200,000 元，惟被告於工程期間屢次經原告口頭催
      告通知進場施作竟遲延進場，且部分工程經通知拒絕履行
      、改正，原告因受逾期違約罰款壓力只得自行代辦施作，
      且被告於工程期間亦未依約完成清理工程垃圾清運及現場
      清潔等工作，原告已於98年4 月13日以台北北門郵局存證
      信函第1929號通知被告代辦費用為631,941 元，系爭工程
      經業主台北市聯合醫院於98年5 月13日確認驗收數量、金
      額及違約罰款。詎被告竟於97年12月24日聲請本院以97年
      度促字第2796號支付命令督促原告清償未經確認之工程款
      ，是以本件存有執行名義成立後消滅或妨礙債權人之事由
      ，為此爰依強制執行法第14條第1 項規定提起債務人異議
      之訴。
（二）並聲明：鈞院98年度司執字第40817 號清償債務之強制執
      行程序應予撤銷。
二、被告雖未於最後言詞辯論期日到庭，惟依其先前到庭之陳述
    及提出之書狀則以：
（一）原告所提之98年4 月3 日台北北門郵局第1929號存證信函
      及其附件，其所列附件無法證明有原告所指述之事實，其
      內容多為原告所製作、未見代辦公司負責人簽名、複驗紀
      錄無醫院印信或驗收人員簽名，更無法證明被告施作系爭
      工程是否有瑕疵。本件實係原告設計圖未與業主確認即發
      包予被告，致被告屢屢將施作好之部分門窗拆除重作，導
      致被告嚴重損失，被告於施工期間多次與原告現場丈量會
      勘，並告知原告問題請其改善以利工程施作，然原告無法
      如期完成改善致被告施工期間不足等語置辯。
（二）答辯聲明：原告之訴駁回。
三、兩造不爭執之事項：
（一）兩造於96年1 月7 日簽訂系爭工程之採購發包確認單（下
      稱確認單），工程議價金額為1,200,000 元。
（二）原告前向台灣板橋地方法院聲請對被告發支付命令，被告
      於法定期間提出異議，惟兩造因遲誤言詞辯論期日致視回
      撤回訴訟在案。
（三）被告聲請本院對原告發支付命令，原告因遲誤異議期日致
      支付命令於98年1 月15日確定。
（四）被告曾收受原告於98年4 月3 日以台北北門郵局第1929號
      存證信函，與於工程期間歷次通知及催告被告履約之文件
      （附於本院卷(一)第57頁至第189 頁）。
四、得心證之理由：
    本件原告主張存有執行名義成立後消滅或妨礙債權人之事由
    ，為此爰依強制執行法第14條第1 項規定提起債務人異議之
    訴一情，為被告所否認，並以上開情詞置辯，則本件所應審
    究者厥為：（一）本件債務人異議之訴事由係發生於執行名
    義成立前或後？（二）系爭工程是否已完成驗收清算？（三
    ）被告施作系爭工程有無瑕疵未修補而致原告自行修補之情
    形？抑或是被告未施作者？（四）原告主張本院98年度司執
    字第40817 號清償債務強制執行事件之強制執行程序應予撤
    銷，是否有理由？茲分項析述如后：
（一）本件債務人異議之訴事由係發生於執行名義成立前或後？
   1、按執行名義成立後，如有消滅或妨礙債權人請求之事由發
      生，債務人於執行程序終結前，向執行法院對債權人提起
      異議之訴，如以裁判為執行名義時，其為異議原因之事實
      發生在前訴訟言詞辯論終結後者，亦得主張之。強制執行
      法第14條第1 項定有明文。
   2、查，被告承攬原告系爭門窗（含五金）工程，工程合約議
      價金額共計1,200,000 元，此有原告提出之採購發包確認
      單含附件可參（附於本院卷(一)第6 頁至第56頁），依據業
      主即訴外人台北市聯合醫院及監造單位於98年5 月13日確
      認之結算數量所計被告之結算金額（不含代辦費及逾期違
      約金）共計1,143,492 萬元（含稅），其差額違結算後應
      更正返還予原告之金額計56,508元，此有原告提出其於98
      年4 月3 日發函予被告之台北北門郵局第1929號存證信函
      及開立予被告之統一發票可徵（附於同前卷第57頁至第62
      頁及第82頁）。原告之業主台北市立聯合醫院於98年5 月
      13日始書面確定驗收數量、金額及違約罰款等事項（見同
      前卷第190 頁及第191 頁之台北市立聯合醫院98年5 月13
      日北市醫中院字第09831063400 號函暨所附之工程結算驗
      收證明書），而系爭工程依原告與被告之契約，尾款依約
      應於業主正式驗收後結算（參見上開採購發包確認單中之
      付款方式），但台北市立聯合醫院至今尚未完成正式驗收
      程序，是被告於97年12月24日向本院聲請核發支付命令（
      即本院98年度司執字第40817 號對原告強制執行）之金額
      ，應係被告自認應請求尾款之金額。但因本件執行名義成
      立後，依兩造契約之約定，被告應給付之費用始得以統計
      確認，故原告主張該強制執行事件之強制執行程序應予撤
      銷，其債權尚應將被告所新增之債務扣抵掉。故系爭工程
      業主於98年5 月13日始確認驗收，而被告於97年12月24日
      即聲請支付命令（98年1 月15日確定），顯係異議事由為
      執行名義成立後始發生。
（二）系爭工程是否已完成驗收清算？
      原告主張業主台北市立聯合醫院與原告於98年3 月18日開
      始驗收，於同年5 月13日書面確定驗收數量、金額及違約
      罰款，至今尚未完成付款程序等情，並提出與所述相符之
      上開台北市立聯合醫院98年5 月13日北市醫中院字第0983
      1063400 號函暨所附之工程結算驗收證明書為證，堪信為
      真實。至被告抗辯稱其僅承包單一工項（門窗），業主台
      北市立聯合醫院是否完全驗收，被告並不知情一節，因被
      告與原告簽訂之系爭採購發包確認單中，已約明尾款付款
      方式為應於業主正式驗收後結算，原告於業主驗收完畢後
      ，取得業主出具之工程結算證明書，始能持與被告結算是
      否尚應扣款事宜，故被告此部分所辯，尚不足取。
（三）被告施作系爭工程有無瑕疵未修補而致原告自行修補之情
      形？抑或是被告未施作者？
   1、原告主張本件非為瑕疵而係被告違約，被告逾期未施作或
      未完成，亦未依施工規範及施工慣例程序施作，致原告需
      代為履約一節，並據提出於工程期間歷次通知及催告被告
      履約之證明文件為據（附於本院卷(一)第84頁至第189 頁）
      ；被告則抗辯稱原告所提上揭存證信函，並無法證明被告
      施作系爭工程有瑕疵存在，應由原告就主張瑕疵及代辦費
      631,941 元負擔舉證責任，且原告僅通知被告未按照進度
      施作，但被告有回覆依現場狀況無法施作之情。
   2、原告於98年4 月3 日函通知被告之台北北門郵局第1929號
      存證信函，與於工程期間歷次通知及催告被告履約之文件
      ，依其內容均已載明各階段原告催促被告履約之理由，因
      被告遲延經原告屢次通知及去函催告被告均未履行或遲延
      履約，被告亦不否認均已收受上開信函，此並非被告所指
      之工程瑕疵，因此造成原告基於工期時效催告被告無效後
      ，所因此造成逾期罰款損失及代辦費用，依照兩造合意之
      契約內容所載「注意事項」中，已載明總價承攬被告單價
      中工程慣例應辦理之事項，本件系爭工程因含防火門工程
      ，係屬需認證之專業工程，應含成品製作及安裝，被告既
      向原告承攬系爭工程，即應依上揭契約注意事項，將所含
      工程慣例之項目一併完成，因此被告未履約辦理或經催促
      後仍拒絕履約所造成之費用，自應由被告負擔，而被告若
      對此有所爭執，即應舉證證明其確有依約履行之事實以推
      翻之。是以被告爭執上開文書之形式及實質證據力，並不
      足憑採。
（四）原告主張本院98年度司執字第40817號清償債務強制執行
      事件之強制執行程序應予撤銷，是否有理由？
   1、原告提起本件異議之訴，乃係緣於業主台北市立聯合醫院
      於98年3 月起因整體工程驗收結算後，據以結算系爭工程
      ，尚包含增減結算、代辦費用、原告已代為繳付之違約罰
      款等費用之新增債權，而被告對原告聲請強制執行之支付
      命令確定執行名義，卻係在本件系爭工程得以結算日之前
      ，兩者發生時點確屬不同。
   2、本件依契約於工程驗收結算後，始得依據結算，被告係於
      系爭工程尚未經業主驗收結算後，即聲請本院以97年度促
      字第2796號支付命令督促原告清償未經確認之工程款，是
      以本件存有執行名義成立後消滅或妨礙債權人之事由發生
      ，原告依強制執行法第14條第1 項規定提起本件債務人異
      議之訴，主張撤銷本院98年度司執字第40817 號強制執行
      程序，應屬有理由。
五、綜上所述，被告雖執本院97年度促字第2796號支付命令裁定
    為執行名義向本院民事執行處對於原告之財產聲請強制執行
    ，經本院民事執行處以98年度司執字第40817 號執行案件實
    施強制執行程序，然依前開所述，原告以此為由，於前揭執
    行程序終結前提起本件債務人異議之訴，求為撤銷上開事件
    之強制執行程序，為有理由，應予准許。
六、本案事證已臻明確，兩造其餘主張與攻擊防禦方法，及被告
    為抵銷之抗辯，經核均與本案判決結果無影響，爰不一一予
    以審酌，附此敘明。
據上論結，本件原告之訴為有理由，依民事訴訟法第385 條第1
項前段、第78條，判決如主文。
中    華    民    國    99    年    12    月    16    日
                  民事第四庭    法  官  陳靜茹
以上正本係照原本作成
如對本判決上訴，須於判決送達後20日內向本院提出上訴狀。如
委任律師提起上訴者，應一併繳納上訴審裁判費。
中    華    民    國    99    年    12    月    16    日
                                書記官  鄭雅雲

司法院資訊處製作；財團法人民間司法改革基金會備份。
